臺灣高等法院臺中分院刑事裁定
111年度聲再字第41號
再審聲請人  
即受判決人  黃佳益



代  理  人  王捷拓律師
上列聲請人因過失傷害案件，對於本院110年度交上易字第363號
中華民國110年8月3日確定判決（第一審案號：臺灣臺中地方法
院109年度交易字第2174號；起訴案號：臺灣臺中地方檢察署109
年度偵字第35431號），聲請再審，本院裁定如下：
    主  文
再審及停止刑罰執行之聲請均駁回。 
    理  由
一、再審聲請人即受判決人黃佳益（下稱聲請人）聲請意旨略以
    （以下參本院卷附「刑事再審暨調查證據聲請狀」、「民國
    111年3月8日訊問筆錄」、「111年4月20日訊問筆錄」）：
  ㈠依近期最高法院之看法（見刑事再審暨調查證據聲請狀附件4
    、5），似係採取於最後事實審言詞辯論終結前為最後調查
    審酌之見解，此看法依實情而言亦符公允。是在此見解及傷
    害回復具有持續性之看法而言，法院於是否構成重傷害之判
    斷時點，自應於最後事實審言詞辯論終結前，隨時為一定調
    查。本件被害人謝柏緯因道路交通事故所受之傷害，固有中
    國醫藥大學附設醫院109年5月20日診斷證明書、衛生福利部
    臺中醫院109年6月1日診斷證明書、仁愛醫療財團法人大里
    仁愛醫院109年6月15日診斷證明書、中國醫藥大學附設醫院
    109年11月3日院醫事字第1090015195號函等資料（見刑事再
    審暨調查證據聲請狀附件3），然上述證據均為109年偵查期
    間所取得之舊資料，被害人在經過長期治療及復健後迄確定
    判決前，復原情形良好，並非完全不能自理，原審徒以距案
    發時間一年以上之舊證據資料，而未再重新鑑定或調查醫院
    診療情形，即對聲請人改處以重刑，自有應調查而未調查之
    情。且上開資料均屬審判外所製作之文書，且醫院及醫師所
    出具之使用目的限於請假、一般申請補助及臨床症狀之證明
    ，並非供訴訟中之使用，此由前開診斷證明書之說明、注意
    欄中均明確載有「不做訴訟使用」即明。原審法院未於進一
    步調查、送請鑑定之前，即貿然以舊資料及不具證據能力之
    診斷證明書為論罪科刑之依據，已有應調查而未調查之違法
    。
　㈡依聲請人在臺灣臺中地方法院110年度中簡字第975號民事庭
    審理中所聲請而調取之相關醫院住院及就診資料、護理資料
    等，均顯示被害人於第二審即最後事實審言詞辯論終結前，
    其之傷害及損傷情形與原判決所據無證據能力診斷證明書所
    載已有不符，已嚴重影響犯罪罪名之適用及刑罰輕重之量定
    ，得以認定聲請人應受較輕刑罰之判決：(1)被害人係於針
    灸而中風後（即109年7月17日），始出現失語症之護理記錄
    ，車禍後至因針灸而中風前之期間内，被害人之護理診療記
    錄均未見有失語症記載（見刑事再審暨調查證據聲請狀附件
    10：中國醫藥大學附設醫院、大里仁愛醫院之護理記錄)。
    原審認定被害人因車禍而患有失語症所採之證據資料自有重
    大瑕疵可言。又被害人雖因中風而有失語症、癲癇等病症，
    惟經由藥物、語言治療等療程，被害人大多可正常表達己意
    ，僅偶有詞不達意之情形（（見刑事再審暨調查證據聲請狀
    附件11：被害人門診病歷單、護理紀錄)，且癲癇發作次數
    亦已漸緩，顯見被害人之失語症及癲癇等病症經由治療與復
    健，已非「毁敗或嚴重減損」、「重大不治或難治」之重傷
    害。(2)就被害人因車禍而呈現認知功能障礙之部分，被害
    人於110年1月12日在中國醫藥大學附設醫院所作之WCST額葉
    功能評估+CASI結果為（見刑事再審暨調查證據聲請狀附件1
    2：中國醫藥大學附設醫院病患報告)，被害人「可讀寫，且
    思考反應速度尚可，多數時候上切題，偶有答非所問情形，
    部分與理解問題有關」。被害人之傷勢復原情形如何 是否
    屬重傷害均有所疑，自有重新調查之必要。(3)又被害人之
    復原情形，經聲請人友人於110年9月17日上午9時許，在中
    國醫藥大學附設醫院癌症中心大樓1樓診間前之病患及家屬
    休息區(公開場所），巧遇被害人謝柏緯及其配偶，發現被
    害人當時意識清楚，行動自如，神態自若，並不斷與其配偶
    言語交談、示意，絲毫不見有何認知功能障礙、失語症、癲
    癇症之情形（見刑事再審暨調查證據聲請狀附件附件13：照
    片及錄影檔)。顯見被害人目前是否仍具重傷害之程度及情
    況是否仍如109年間診療時之情況，確有所疑，聲請人應受
    較輕之刑度或較輕罪名之宣告。
　㈢綜上所述，聲請人因發現上述確實之新證據，經單獨或與先
    前之證據綜合判斷，足認受有罪判決之聲請人應受無罪判決
    ，爰依刑事訴訟法第420條第1項第6款、第3項之規定聲請再
    審，並依同法第435條第2項之規定裁定停止刑罰之執行等語
    。
二、按再審制度，係為發現確實之事實真相，以實現公平正義
    ，而於案件判決確定之後，另設救濟之特別管道，重在糾正
    原確定判決所認定之事實錯誤，但因為防止他人出於惡意或
    其他目的，利用此方式延宕訴訟，有害判決之安定性，故立
    有嚴格之條件限制。而刑事訴訟法第420條第1項第6款原規
    定：「因發現確實之新證據，足認受有罪判決之人應受無罪
    、免訴、免刑或輕於原判決所認罪名之判決者」，作為得聲
    請再審原因之一項類型，司法實務上認為該證據，必須兼具
    新穎性（又稱新規性或嶄新性）及明確性（又稱確實性）二
    種要件，始克相當。嗣於104年4月2日，該條款經修正為「
    因發現新事實或新證據，單獨或與先前之證據綜合判斷，足
    認受有罪判決之人應受無罪、免訴、免刑或輕於原判決所認
    罪名之判決者。」並增定第3項為：「第1項第6款之新事實
    或新證據，指判決確定前已存在或成立而未及調查斟酌，及
    判決確定後始存在或成立之事實、證據。」放寬其條件限制
    ，承認「罪證有疑、利歸被告」原則，並非祇存在法院一般
    審判之中，而於判決確定後之聲請再審，仍有適用，不再刻
    意要求受判決人（被告）與事證間關係之新穎性，而應著重
    於事證和法院間之關係，亦即祇要事證具有明確性，不管其
    出現係在判決確定之前或之後，亦無論係單獨（例如不在場
    證明、頂替證據、新鑑定報告或方法），或結合先前已經存
    在卷內之各項證據資料，予以綜合判斷，若因此能產生合理
    之懷疑，而有足以推翻原確定判決所認事實之蓋然性，即已
    該當。申言之，各項新、舊證據綜合判斷結果，不以獲致原
    確定判決所認定之犯罪事實，應是不存在或較輕微之確實心
    證為必要，而僅以基於合理、正當之理由，懷疑原已確認之
    犯罪事實並不實在，可能影響判決之結果或本旨為已足。縱
    然如此，不必至鐵定翻案、毫無疑問之程度；但反面言之，
    倘無法產生合理懷疑，不足以動搖原確定判決所認定之事實
    者，仍非法之所許。至於事證是否符合明確性之法定要件，
    其認定當受客觀存在之經驗法則、論理法則所支配。從而，
    聲請人依憑其片面、主觀所主張之證據，無論新、舊、單獨
    或結合其他卷存證據觀察，綜合判斷之評價結果，如客觀上
    尚難認為足以動搖第二審確定判決所認定之事實者，同無准
    許再審之餘地（最高法院104年度台抗字第125號刑事裁定意
    旨參照）。
三、經查：
(一)原確定判決係綜合聲請人之供述、告訴人即被害人之配偶林
    季櫻、證人趙偉志、陳姿妤於警詢之陳述，並參酌卷附之道
    路交通事故現場蒐證照片30張、聲請人所駕駛車輛之行車紀
    錄翻拍照片7張，以及道路交通事故現場圖、道路交通事故
    調查報告表㈠㈡、臺中市政府警察局道路交通事故當事人登記
    聯單、臺中市車輛行車事故鑑定委員會109年6月29日中市車
    鑑字第1090003728號函檢附中市車鑑0000000案鑑定意見書
    、中國醫藥大學附設醫院109年5月20日診斷證明書、衛生福
    利部臺中醫院109年6月1日診斷證明書、仁愛醫療財團法人
    大里仁愛醫院109年6月15日診斷證明書、中國醫藥大學附設
    醫院109年11月3日院醫事字第1090015195號函等證據資料，
    認定聲請人有本案過失致重傷害之犯行，業據原確定判決於
    理由欄詳予敘明所依憑之證據及認定之理由，且對於聲請人
    所辯稱被害人與有過失乙節何以不足採取，亦已依憑卷內證
    據資料於理由內詳為指駁說明，有本院110年度交上易字第3
    63號刑事判決影本在卷可按，且經本院調閱本案電子卷宗核
    閱無訛。核其所為論斷說明，與卷內訴訟資料悉無不合，是
    原確定判決本其自由心證對證據予以取捨及判斷，並無違背
    一般經驗法則或論理法則之情。
(二)原確定判決依憑前述診斷證明書3份與中國醫藥大學附設醫
    院109年11月3日院醫事字第1090015195號函，認定被害人因
    本件道路交通事故而受有頭部外傷併蜘蛛下腔出血、左側硬
    腦膜上/下血腫及顱骨骨折、右側延遲性硬腦膜下血腫、橫
    紋肌溶解症、顏面骨骨折及肋骨骨折等傷害，經治療後，仍
    呈現認知功能障礙、失語症、癲癇症之重傷害；當庭勘驗告
    訴人即被害人配偶提出之錄影畫面，亦顯示被害人可能隨時
    因癲癇發作而摔倒在地，而需親人全天候在旁陪伴與照料。
    聲請意旨雖主張被害人在經過長期治療及復健後，復原情形
    良好，並非完全不能自理，已非原確定判決所認定之重傷害
    ，並提出前揭臺灣臺中地方法院110年度中簡字第975號民事
    案件之相關醫院住院及就診資料、護理資料為據。然據本院
    函詢被害人就診之中國醫藥學附設醫院，該醫院函覆稱：「
    病人謝○緯（病歷號碼00000000）因外傷導致腦損傷，治療
    後仍有失語症及頑固性癲癇情形，歷時逾六個月治療，仍持
    續有前述症狀，評估屬重大不治或難治之情形，難以回復」
    等情，有中國醫藥大學附設醫院111年4月1日院醫事字第111
    0004270號函在卷可稽（見本院卷第257頁），足徵被害人仍
    有失語症及癲癇之症狀，經評估屬重大不治或難治之重傷害
    。又聲請意旨雖主張被害人係於中風後，始出現失語症之護
    理記錄，原審認定被害人因車禍而患有失語症所採之證據資
    料自有重大瑕疵等語。惟此充其量僅得證明被害人車禍後至
    因針灸而中風前之期間内，被害人之護理診療記錄尚未有失
    語症記載而已，不足據以認定被害人之失語症與聲請人上述
    過失致重傷害無關，而無從為聲請人有利之認定。是聲請意
    旨暨所提之110年度中簡字第975號民事案件之相關醫院住院
    及就診資料、護理資料，不論單獨或與先前之證據綜合判斷
    ，並無法產生合理懷疑，而足以動搖原確定判決所認定之事
    實，是難認與證據之「確實性」要件相符。
(三)另聲請意旨主張被害人意識清楚、行動自如，並不斷與其配
    偶言語交談、示意，絲毫不見有何認知功能障礙、失語症、
    癲癇症之情形，並提出於中國醫藥大學附設醫院家屬休息區
    所拍攝之錄影檔及照片為據。惟本院111年4月20日訊問時勘
    驗聲請人提出之光碟，勘驗結果只見被害人可正常行走、告
    訴人對被害人說話，並未見被害人不斷與告訴人言語交談等
    情（見本院卷第272、273頁），尚難據此即認為被害人已無
    認知功能障礙、失語症、癲癇症之情形。況認知功能障礙是
    指一群症狀的總和，不僅只有記憶力的減退，還包括有語言
    能力、空間感、計算力、判斷力、抽象思考能力、注意力等
    各方面的功能退化，同時可能出現干擾行為、個性改變、妄
    想或幻覺等症狀，這些症狀的嚴重程度足以影響其人際關係
    與工作能力；另頭部外傷是癲癇症常見的病因，癲癇症是一
    種「症狀」，只要大腦皮質受到傷害或功能異常，腦部的電
    位活動就會發生不正常，就像電線走火起火花，發生不該有
    的放電現象。而不論是認知功能障礙或癲癇症，均不當然意
    指被害人生活完全無法自理或無法正常行走。是上開聲請意
    旨暨所提之錄影檔、照片，亦難認有足以推翻原確定判決所
    認事實之蓋然性，而得為再審之理由。
(四)又聲請意旨指摘原確定判決徒以距案發時間一年以上之醫院
    鑑定回函認定被害人受有重傷害，未於言詞辯論終結前再次
    重新鑑定而有不當；且上開診斷證明書等資料均屬審判外所
    製作之文書，使用目的限於請假、一般申請補助及臨床症狀
    之證明，並非供訴訟中之使用，原審法院貿然以舊資料及不
    具證據能力之診斷證明書為論罪科刑之依據，已有應調查而
    未調查之違法等語，均應係主張原確定判決採證是否違背證
    據法則之違背法令問題，尚屬原確定判決有無違背法令及得
    否聲請非常上訴救濟之範疇，而與再審程序係就認定事實是
    否錯誤之救濟制度無涉。是聲請人據以聲請再審，亦屬無據
    。　　　
四、綜上所述，本件聲請人據以聲請再審所提之理由，或所提出
    之新事實、新證據，經本院單獨或結合先前已經存在卷內之
    各項證據資料，予以綜合判斷，均不足以推翻原確定判決所
    認事實之蓋然性，而使聲請人應受無罪、免訴、免刑或輕於
    原判決所認罪名之判決，核與刑事訴訟法第420條第1項第6
    款、第3項規定得聲請再審之要件不符，是聲請人再審之聲
    請為無理由，應予駁回。又再審之聲請，無停止刑罰執行之
    效力，刑事訴訟法第430條前段著有明文，本件再審聲請既
    應駁回，其停止刑罰執行之聲請亦失所附麗，應併予駁回。
據上論斷，應依刑事訴訟法第434條第1項，裁定如主文。
中　　華　　民　　國　　111 　年　　4 　　月　　27　　日
            刑事第五庭    審判長法　官  鄭永玉
　　　　　　　　　　　　        法　官  卓進仕
　　　　　　　　　　　　　      法　官  許文碩
以上正本證明與原本無異。
不得抗告。
                                書記官  林育萱
中　　華　　民　　國　　111 　年　　4 　　月　　27　　日